【裁判字號】    98,訴,4303
【裁判日期】    990226
【裁判案由】    殺人未遂
【裁判全文】
臺灣板橋地方法院刑事判決              98年度訴字第4303號
公  訴  人  臺灣板橋地方法院檢察署檢察官
被      告  乙○○
選任辯護人  財團法人法律扶助基金會洪志文律師
上列被告因殺人未遂案件，經檢察官提起公訴（98年度偵字第28
445 號），本院判決如下：
    主  文
本件公訴不受理。
    理  由
一、公訴意旨略稱：被告乙○○於民國98年10月12日2 時30分許
    ，在臺北縣三重市○○街59號2 樓，因與告訴人丙○○發生
    爭執，被告因而心生不滿，竟基於殺人之犯意，明知頭部乃
    人體重要部位，倘利刃往人體頭部揮砍有致命之虞，仍持置
    放在該處之客觀上可置人於死之兇器菜刀向告訴人頭部揮砍
    ，造成告訴人受有後頸5 公分割傷、左肩3 公分及2 公分割
    裂傷、左前額5 公分割傷等傷害。適證人甲○○在場，見狀
    隨即將該菜刀自被告手中取下，並將告訴人緊急送往臺北縣
    立醫院進行急救治療，始倖免於死。因認被告涉犯刑法第27
    1 條第2 項、第1 項之殺人未遂罪嫌等語。
二、按犯罪事實應依證據認定之，無證據不得認定犯罪事實；不
    能證明被告犯罪者，應諭知無罪之判決，刑事訴訟法第154
    條第2 項、第301 條第1 項分別定有明文。又刑事訴訟法上
    所謂認定事實之證據，係指足以認定被告確有犯罪行為之積
    極證據而言，該項證據自須適合於被告犯罪事實之認定，始
    得採為斷罪資料；且事實之認定應憑證據，如未發現相當證
    據，或證據不足以證明，自不能以推測或擬制之方法，以為
    裁判之依據；次按認定不利於被告之事實，須依積極證據，
    茍積極之證據本身存有瑕疵而不足為不利於被告事實之認定
    ，即應為有利於被告之認定，更不必有何有利之證據，而此
    用以證明犯罪事實之證據，猶須於通常一般人均不至於有所
    懷疑，堪予確信其已臻真實者，始得據以為有罪之認定，倘
    其證明尚未達到此一程度，而有合理性之懷疑存在，致使無
    從為有罪之確信時，即應為無罪之判決，最高法院29年上字
    第3105號、30年上字第816 號、40年臺上字第86號、76年臺
    上字第4986號判例意旨及82年度臺上字第163 號判決意旨可
    資參照。
三、公訴人認被告涉有刑法第271 條第2 項、第1 項之殺人未遂
    罪嫌，無非係以被告於警詢及偵訊時之供述、證人丙○○、
    甲○○於警詢及偵訊時之證述、臺北縣立醫院診斷證明書1
    紙、現場照片12張、案發現場圖1 紙、扣案之菜刀1 把、藍
    色上衣1 件等，為其主要論據。惟訊據被告固坦承伊於上揭
    時、地持扣案之菜刀傷害告訴人，致其受有前揭傷害之事實
    ，惟堅詞否認有何殺人未遂之犯行，並辯稱：當日伊在甲○○住處喝酒，因丙○○對伊說不好聽的話，伊很生氣，想拿
    刀嚇他，甲○○見狀後拉住伊，伊把刀還給甲○○，但丙○○又說「拿刀要殺我，要有那個膽」，且說伊剛才拿刀對著
    他，他說要找人找伊算帳，伊很生氣，才又拿刀朝他頭部劃
    過去，伊並沒有要殺他的意思，伊只是基於一時氣憤等語置
    辯。辯護人為其辯護稱：被告與告訴人原相互認識，並無深
    仇大恨，僅因口角而生衝突，且被告係以割或劃之方式，告
    訴人前開傷勢之傷口並不深，顯非以刀砍傷所致，況被告係
    自己主動停止持刀傷害告訴人，顯見被告並無殺人之故意；
    又告訴人於警詢、偵訊時所述前後不一，且就經驗法則，被
    告謂「你再講講看」係嚇阻，有等待告訴人表示之意，怎可
    能於不待告訴人表示，隨即說「給你死」，顯不符經驗法則
    等語。
四、證據能力部分：
(一)、按被告以外之人於審判外之言詞或書面陳述，除法律有規定
    者外，不得作為證據，刑事訴訟法第159 條第1 項定有明文
    。證人即告訴人丙○○及證人甲○○於警詢所言，均屬被告
    以外之人於審判外之言詞陳述，且無傳聞法則之例外情狀，
    而辯護人主張該證據方法無證據能力，則依上開規定，自無
    證據能力，而不得作為證據。
(二)、復按證人依法應具結而未具結者，其證言或鑑定意見，不得
    作為證據；及被告以外之人於偵查中向檢察官所為之陳述，
    除顯有不可信之情況者外，得為證據，刑事訴訟法第158 條
    之3 、第159 條之1 第2 項分別訂有明文。證人丙○○及甲○○於偵訊時業經具結在案，此有結文2 紙（詳見偵查卷第
    54、55頁）在卷可證，而證人丙○○、甲○○於偵訊時所言
    ，除顯有不可信之情況者外，原則上得作為證據，且為保障
    被告對上開證人之詰問權，本院於審理中業已依當事人之聲
    請傳訊該等證人到庭進行交互詰問，而檢察官及被告、辯護
    人已就上開證人於偵查中之證述事項詰問各該證人，亦足認
    被告就證人丙○○、甲○○於偵查之證言，已行使反對詰問
    權，且辯護人未具體指摘證人丙○○、甲○○於偵訊時之陳
    述有何顯不可信之情況，則依前揭規定，本院認證人丙○○
    及甲○○於偵訊時所言有證據能力，得作為證據。
(三)、再按刑事訴訟法第159 條第1 項雖規定，被告以外之人於審
    判外之言詞或書面陳述，除法律有規定外，不得作為證據。
    惟同法第159 條之5 明定：「被告以外之人於審判外之陳述
    ，雖不符前4 條之規定，而經當事人於審判程序同意作為證
    據，法院審酌該言詞陳述或書面陳述作成時之情況，認為適
    當者，亦得為證據。」、「當事人、代理人或辯護人於法院
    調查證據時，知有第159 條第1 項不得為證據之情形，而未
    於言詞辯論終結前聲明異議者，視為有前項之同意。」，其
    立法理由在於傳聞證據未經當事人之反對詰問予以核實，乃
    排斥其證據能力。惟當事人如放棄對原供述人之反對詰問權
    ，於審判程序表示同意該等傳聞證據可作為證據，此時，法
    院除認該傳聞證據欠缺適當性外，自可承認其證據能力。又
    當事人、代理人或辯護人於調查證據時，知有刑事訴訟法第
    159 條第1 項不得為證據之情形，卻表示「對於證據調查無
    異議」、「沒有意見」等意思，而未於言詞辯論終結前聲明
    異議者，應視為已有將該等傳聞證據採為證據之同意，最高
    法院93年度台上字第3533號、94年度台上字第2976號判決亦
    採同一見解。經查：本案被告、辯護人及檢察官於本院審判
    期日，除對於證人丙○○、甲○○於警詢及偵訊時所言外，
    對於下列其餘經本院調查之證據方法，均表示對證據能力不
    爭執，復於審判期日就本院一一提示之前揭證據方法於言詞
    辯論終結前，均亦未就所調查之證據主張有刑事訴訟法第15
    9 條第1 項不得為證據之情形，是參照上開說明要旨，本案
    經調查之證據，均有證據能力，合先敘明。
五、經查：
(一)、被告於上揭時、地持證人甲○○所有之菜刀1 把劃傷告訴人
    ，致告訴人受有後頸5 公分長、1 公分深刀傷，左後背二處
    各3 公分長、2 公分長、0.5 公分深刀傷，左前額5 公分長
    、0.5 公分深刀傷等傷害之事實，業據被告於警詢、偵訊及
    本院訊問時供承不諱，核與告訴人丙○○、甲○○於偵訊及
    本院審理時具結證述之情節大致相合，並有臺北縣立醫院診
    斷證明書1 紙、現場照片12張、臺北縣政府警察局勤務指揮
    中心受理各類案件紀錄單1 紙、臺北縣立醫院98年12月18日
    北縣醫歷字第0980013644號函1 份、臺北縣政府警察局消防
    局救災救護指揮中心受理報案紀錄單1 紙（詳見偵查卷第22
    、32至43頁、本院卷第46、47至50、57頁）附卷可稽，且有
    扣案之菜刀1 把及被告案發時所穿之藍色上衣1 件可證。是
    以，上開事實，堪予認定屬實，合先敘明。
(二)、然按殺人未遂之成立，係以有殺害他人生命之故意，並著手
    於殺人行為之實行，而未發生死亡之結果為要件；倘行為人
    並無使人喪失生命之故意，僅在使人之身體、健康受到傷害
    ，則僅構成傷害罪。故殺人未遂、傷害之區別，端賴行為人
    行為時，究出於殺人或傷害之犯意而定，審理事實之法院，
    應就案內一切證據，詳查審認，視其犯罪之動機、殺傷之次
    數、所殺傷部位、傷勢程度、犯後態度等綜合判斷，俾為認
    定（最高法院85年台上字第5611號判決意旨參照）；又殺人
    與傷害之區別，應以有無殺意為斷，即行為人於下手時有無
    決意取被害人生命為準，至於被害人受傷處是否致命部位，
    及傷痕多寡、輕重為何等，亦僅得供審判者心證之參考，究
    不能據為絕對之標準，最高法院19年上字第718 號判例、93
    年度台上字第618 號判決、90年度台上字第1897號判決意旨
    足資參照。準此，殺人犯意之存否，固係隱藏於行為人內部
    主觀之意思，被害人傷痕之多寡？受傷處所是否即為致命部
    位？傷勢輕重程度、加害人下手情形、所用兇器為何？並與
    被害人曾否相識？有無宿怨等情，雖不能執為區別殺人與傷
    害之絕對標準，然仍非不得盱衡審酌事發當時情況，觀其行
    為動機，視其下手情形、用力輕重、砍向部位之手段，佐以
    其所執兇器、致傷結果、與被害人之關係暨行為後之情狀等
    予以綜合觀察論斷。茲分述如下：
１、由被告持菜刀攻擊告訴人之情節觀之：
(1)、證人即告訴人丙○○於偵訊時證稱：看見被告拿菜刀走出來
    ，甲○○將刀搶下並叫被告趕快回去，被告對甲○○說沒有
    你的事，之後他走出去，因為他走出去的方向在我背後，我
    不知道他去哪裡，之後我頭部後面就被被告持刀砍，我摀住
    我的頭部，接著他又繼續砍我左前額，再來第3 、4 刀砍到
    我肩膀；他先砍第1 、2 刀後，把刀子放在我肩膀處，並說
    「你再講講看，給你死」，我肩膀的傷是這樣來的，當時他
    不是用砍的，而是將刀放在將肩膀上劃傷的；被告第1 刀是
    用砍的，前額的傷我不清楚，因為那時候我已經受傷了等語
    （詳見偵查卷第50至51頁），以及於本院審理時證稱：被告
    拿2 次菜刀出來，第1 次被甲○○拿走，後來他又到廚房拿
    ；我坐在客廳，他從廚房出來，他就攻擊我，我不知道為什
    麼；第1 次被甲○○擋住，把刀拿下，沒有傷到我，我看到
    時，甲○○已抓到他手，把刀拿下來；後來隔不到2 分鐘，
    被告又拿刀出來，第1 刀攻擊的情形我沒有看到，第2 刀是
    被告用刀劃我額頭，後來是劃我的左後背2 刀，是在肩膀附
    近，第1 刀是用砍或劃的，我不知道，額頭是還沒有劃之前
    架在額頭上，只有架1 次，他說當流氓這麼久，沒有看過像
    我這樣的人，之後被告被甲○○架開；被告沒有把刀架在我
    肩膀處；被告沒有說你再講講看，給你死；（問：為何你在
    偵訊稱被告把刀放在你肩膀處並說你再講講看，給你死？）
    我現在忘了當時情形；（問：乙○○在砍你時，他有無說刺
    激你的話？）沒有，且我血流很多，我被送醫院時我也不知
    道；後頸傷就是第1 刀，就流血了，且是血流最多地方等語
    （見本院卷第78至80頁反面）。
(2)、證人李銘稱於偵訊時證稱：被告與丙○○發生口角，但內容
    我不清楚；被告到廚房拿1 把菜刀出來，我看到就趕快跟被
    告說這樣很危險，並跟被告說把菜刀給我，被告有聽我的話
    ，他把菜刀給我，我把菜刀收起來，他又跑到廚房拿第2 把
    菜刀出來後就劃傷丙○○，被告是先用刀抵住丙○○，之後
    用刀去劃、割丙○○；被告不是以揮砍的方式攻擊，他是用
    劃下去的；之後看到丙○○血流滿地，被告就沒有再動手；
    我不清楚第1 刀是如何，但我確定後面是用劃的等語（詳見
    偵查卷第52頁），以及於本院審理時證稱：被告與丙○○發
    生口角，但口角內容我不清楚，我沒有聽到，也沒有聽到丙○○跟被告說過不會讓你這麼好過或既然拿出刀就不要放過
    我；被告總共拿2 次菜刀出來，第1 次，我把刀拿起來，我
    看到很危險，我跟乙○○要，他主動給我；第2 次拿出菜刀
    時我沒有看到，因我正要把第1 把刀收好，我不知道被告攻
    擊丙○○狀況；我沒有在被告拿刀攻擊丙○○時，把被告架
    開；我把第1 把刀收好後，走出來就看到地上有血，二人都
    在地上，沒有動手，我趕快報警，我不知道到刀子是否還在
    乙○○手上；他們二人都在地上期間，被告沒有再攻擊，沒
    有口角、吵架，第2 把刀在在地上；（問：為何你在偵查中
    說你看到乙○○跑去廚房拿第2 把刀出來後，被告就劃傷告
    訴人，被告是先拿菜刀抵住告訴人？）我印象中有看到被告
    用手劃過去，好像是脖子後面等語（詳見本院卷第81至84頁
    ）。
(3)、由證人丙○○及甲○○之前揭證述情節，可知被告第1 次持
    刀時，於其尚未持刀攻擊傷及證人丙○○之際，遭證人甲○○要求將刀交出，被告隨即將刀交予證人甲○○，至被告第
    2 次持刀攻擊證人丙○○身體部位之順序乙節，證人丙○○
    於偵訊時證稱：我頭部後面被被告持刀砍，又繼續砍我左前
    額，再來砍到我肩膀；被告先砍第1 、2 刀，第3 刀放在我
    肩膀上劃傷等語（詳見偵查卷第50至51頁），及本院審理時
    證述：第1 刀攻擊情形我沒看到，第2 刀是被告用刀劃我額
    頭，後來是劃我的左後背2 刀，是在肩膀附近，第1 刀是用
    砍或劃的，我不知道，額頭是還沒有劃之前架在額頭上，只
    有架1 次；後頸傷就是第1 刀；我現在忘了當時情形等語（
    詳見本院卷第79至80頁反面），足認證人丙○○對於被告第
    1 刀係攻擊其後頸部，其前後證述一致，但對於被告第2、3
    、4 刀係攻擊其左肩2 處、左前額1 處之順序，其證述先後
    不一，惟揆諸前開傷勢之深度所示，僅後頸部有1 公分深刀
    傷，其餘3 處傷口均僅0.5 公分深刀傷，苟被告係持扣案之
    菜刀猛力揮砍證人丙○○前開部位者，依照該菜刀之刀刃寬
    、長度所示，證人丙○○前開傷口之深度絕不僅有1 至0. 5
    公分而已，可見，被告第1 刀攻擊證人丙○○後頸部時，力
    道雖較其後攻擊的第2 至4 刀為大，然仍不至於係持扣案之
    菜刀猛力揮砍攻擊證人丙○○。是以，雖然證人丙○○對於
    被告第2 至3 刀攻擊部位順序之證述不一，但由證人丙○○
    及甲○○前開證述情狀，被告係持刀以劃之方式攻擊證人丙○○乙節，洵堪認定屬實，足認被告持菜刀攻擊證人丙○○
    之力道，尚未達欲取證人丙○○性命之猛烈情狀，否則被告
    當時所使用之刀具核係十分鋒利之菜刀，此觀之卷附菜刀照
    片即明（見偵查卷第43頁），倘被告果有意致證人丙○○於
    死地，以其乃正值壯年，證人丙○○又不及防備且手無寸鐵
    ，被告自可持利刃朝其重要部位猛力揮砍，證人丙○○怎能
    順利抵擋，倖免於難，而僅受有前開刀傷深度1 至0.5 公分
    之輕傷。再者，被告第1 次持刀時，尚未攻擊傷及證人丙○○，隨及應允證人甲○○之要求將菜刀交予證人甲○○，且
    被告第2 次持刀攻擊證人丙○○4 刀後，並未再繼續持菜刀
    攻擊證人丙○○，足徵被告應無殺人之故意。至於證人丙○○雖指被告持刀攻擊其頭部位置云云，然被告自承其身高為
    160 公分，丙○○身高略高伊一點點等語（詳見偵查卷第46
    頁）明確，故被告右手持刀平舉之高度恰為證人丙○○頸部
    、肩膀位置，而依當時情況，被告右手平舉持刀站於證人丙○○面前時，刀刃自是指向證人頸部、肩膀位置，公訴人單
    憑被告持刀方式即論被告自始即朝證人頭部位置攻擊，尚嫌
    速斷，無足為不利於被告之認定。
２、再就證人丙○○受傷之情形觀之：被告持菜刀劃傷證人丙○○，致其受有後頸5 公分長、1 公分深刀傷，左後背二處各
    3 公分長、2 公分長、0.5 公分深刀傷，左前額5 公分長、
    0.5 公分深刀傷，已如前述，證人丙○○所受之傷勢應未達
    致命之程度，此外，證人丙○○除前開受傷之外，並無其他
    致命傷勢或其他任何嚴重危及其生命安全之傷勢，是依證人
    丙○○之受傷情形判斷，被告當時並未使以全力而欲取證人
    丙○○之性命，亦無致使其所受之傷害已達重大不治或難治
    之程度，證人丙○○所受傷勢，屬普通傷害之範疇，由此觀
    之，亦難遽認被告當時持菜刀向證人丙○○攻擊係有欲置證
    人丙○○於重傷害之意，甚或死亡之故意。
３、復由雙方關係及行為動機研判：被告與證人丙○○本為舊識
    朋友關係，之前並無仇隙怨懟，此除據被告供陳在卷外，亦
    經證人丙○○、甲○○證述明確。又按醫學文獻上認吐氣所
    含酒精濃度達每公升0.25毫克者，有輕度協調功能降低之現
    象；每公升達0.5 毫克者，有反應較慢、感覺減低、影響駕
    駛等現象；每公升達0.75毫克者，思考與個性行為均會改變
    ；達到每公升1.0 毫克時，步態不穩，噁心嘔吐，精神混惑
    不清晰，此經行政院國軍退除役官兵輔導委員會臺北榮民總
    醫院（88）北總內字第26868 號函釋明確。查被告行為後，
    於同日凌晨3 時47分許經警測得其呼氣酒精濃度已達每公升
    0.76毫克，此有酒精測定紀錄表1 紙（詳見偵查卷第27頁）
    在卷可證。依上開說明，被告當時之精神狀況受酒精作用，
    應有思考、個性改變，甚或精神混惑不清晰之現象，證人丙○○及甲○○於本院審理時亦證稱：被告當時酒喝多了等語
    （詳見本院卷第80頁反面、第81頁反面、第82頁），衡之一
    般人處於酒醉之狀態下，其行為與意識難免有脫序之情形，
    被告與證人丙○○既為朋友關係，彼此間無深仇大恨，被告
    自無萌生致證人丙○○於死地之動機，是故被告雖有持刀朝
    證人丙○○之頭部攻擊，非必有致告訴人於死之意思，自不
    足以被告酒後持刀朝人體之要害攻擊即有欲致證人丙○○於
    死地甚或表明其主觀殺意之言語，即判斷被告主觀上有殺人
    之故意，況證人丙○○及甲○○均於本院審理證述：並沒有
    聽到被告持菜刀架在證人丙○○脖子時揚言：你再講講看，
    給你死等語（詳見本院卷第80、82頁）。是以，被告持菜刀
    朝證人丙○○攻擊，可徵被告持刀傷害告訴人之目的，不過
    係因其處於酒醉狀態下之脫序行為，故被告辯稱：伊因為一
    時氣憤，拿菜刀是為了嚇丙○○等語，非不足採，則被告所
    為顯係出於醉意所致之意氣之爭，而有傷害告訴人身體以達
    洩憤目的之故意甚明。
(三)、承前所述，被告縱有持菜刀攻擊證人丙○○，並因此造成證
    人丙○○前開傷害之結果，但衡酌雙方之關係暨當日發生衝
    突之起因，以及被告下手時所處之環境、下手之方式、傷害
    證人丙○○之情狀、證人丙○○受傷之程度、受傷位置及輕
    重等情節，僅得證明被告有持刀攻擊證人丙○○，並致其受
    有普通傷害之事實，尚不足認定被告有殺害證人丙○○之犯
    意，惟該把菜刀尖銳，攻擊人之身體，當會造成傷害，且確
    已使證人丙○○受有上述之傷害，此應被告所明知，竟仍手
    持菜刀攻擊證人丙○○，被告具有傷害之故意甚明，堪以認
    定。被告辯稱：伊沒有殺人的意思等語，即非子虛，是依罪
    疑惟有利於被告之原則，被告上揭犯行，應僅構成刑法第27
    7 條第1 項之傷害罪。
六、綜上所述，本件依公訴人所提之前開證據判斷，尚無從遽認
    被告係出於殺人或重傷害之故意而為前揭傷害告訴人丙○○
    之行為。此外，復查無其他積極證據可資證明被告於行為之
    時確存有殺人犯意，被告自無成立殺人未遂犯行之可能。公
    訴意旨認被告係犯刑法第271 條第2 項、第1 項之殺人未遂
    罪嫌，容有誤會，本案被告至多應僅構成刑法第277 條第1
    項之普通傷害罪（本案非屬科刑或免刑判決，尚無變更起訴
    法條之問題，高法院71年度臺上字第6600號判決要旨可資參
    照）。
七、末按告訴乃論之罪，告訴人於第一審辯論終結前得撤回其告
    訴；又未經告訴或告訴經撤回者，應諭知不受理之判決，刑
    事訴訟法第238 條第1 項、第303 條第3 款分別定有明文。
    本件被告持刀砍傷告訴人丙○○之行為，應係犯刑法第277
    條第1 項之傷害罪，業如前述，則依同法第287 條前段之規
    定，即須告訴乃論。茲因告訴人於本院審理中表明：我願意
    原諒被告，不需要他賠償，我沒有要告被告等語（詳見本院
    卷第80頁反面），則揆諸前開法條及說明，自應諭知不受理
    之判決。
據上論斷，應依刑事訴訟法303 條第3 款，判決如主文。
中    華    民    國    99    年    2     月    26    日
                  刑事第十四庭審判長法  官  林淑婷
                                    法  官  陳昭筠
                                    法  官  饒金鳳
以上正本證明與原本無異。
如不服本判決，應於判決送達後10日內，向本院提出上訴書狀，
且上訴書狀應敘述具體理由，而上訴書狀未敘述上訴理由者，應
於上訴期間（即自收受判決書之翌日起算10日）屆滿後20日內補
提理由書。
                                    書記官  王春森
中    華    民    國    99    年    2     月    26    日

司法院資訊處製作；財團法人民間司法改革基金會備份。
